臺灣高等法院臺中分院民事判決　九十二年度上更(一)字第六八號
　　　上　訴　人　台中縣太平地政事務所
　　　法定代理人　甲○○
　　　被　上訴人　聯邦商業銀行股份有限公司
　　　法定代理人　乙○○
右當事人間請求損害賠償事件，上訴人對於中華民國八十八年一月十二日臺灣臺中地
方法院八十六年度訴字第一五五八號第一審判決提起上訴，經最高法院發回更審，本
院於九十三年三月二十四日言詞辯論終結，判決如左：
    主    文
上訴駁回。
第二審及發回前第三審訴訟費用由上訴人負擔。
    事      實
甲、上訴人方面：
一、聲明：求為判決：原判決廢棄，駁回被上訴人在第一審之訴及其假執行之聲請。
二、陳述：除與原判決相同者，茲引用之外，補稱：
（一）按民國八十六年二月三日公布，九十年一月一日施行之行政程序法第十八條前
      段固規定：行政機關因法規或事實之變更而喪失管轄權時，應將案件移送有管
      轄權之機關，並通知當事人。惟所謂「管轄」係屬事件分配之範圍問題，與賠
      償責任之歸屬，並不相同，尚難以有事件管轄權，即認應負責賠償義務。查被
      上訴人變更之訴係以台中縣霧峰地政事務所（下簡稱霧峰地政事務所）於六十
      九年七月間所為登記錯誤，致其受損害，本於土地法第六十八條之規定，請求
      上訴人賠償其損害。然查霧峰地政事務所原轄台中縣霧峰鄉、大里鄉、太平鄉
      等地之地政事務，嗣自八十六年十一月十日起分設台中縣太平地政事務所（下
      簡稱太平地政事務所），轄太平鄉地政事務，原霧峰地政事務所則更名為大里
      地政事務所，轄大里鄉、霧峰鄉地政事務，此有上訴人所提出之台中縣地政科
      簽呈，及台中縣政府函影本附　鈞院前審卷可稽，被上訴人亦不爭執，堪認為
      真實。足見霧峰地政事務所原機關並未消滅，僅更名為大里地政事務所而已，
      至太平鄉之地政事務，雖於八十六年十一月間由新成立之太平地政事務所辦理
      ，然此僅係太平地政事務所成立後，事務分配之管轄而已，非謂霧峰地政事務
      所於六十九年間之登記錯誤，即應由嗣後於八十六年十一月間新成立之太平地
      政事務所負責賠償。
（二）次按行政訴訟法於八十七年十月二十八日修正公布後，始有「給付訴訟」之規
      定，在此之前請求國家賠償（屬給付訴訟），均依國家賠償法之規定向普通法
      院起訴；又行政程序法之施行亦始於九十年一月一日，在此之前並無該法第十
      八條之規定可循。查本件土地登記錯誤發生於六十九年七月間由霧峰地政事務
      所所為，被上訴人起訴於八十六年間，祇能依國家賠償法之規定，請求賠償，
      而國家賠償法第五條規定：國家損害賠償，除依本法規定外，適用民法之規定
      ，自不能割裂適用行政程序法之規定。上訴人依民法之規定主張霧峰地政事務
      所並未消滅，僅係更名及撥部分業務由新成立之太平地政事務所辦理而已，太
      平地政事務所為八十六年十一月十日始新成立之地政機關，於本件六十九年之
      土地登記錯誤並無可歸責之處，六十九年霧峰地政事務所如有登記錯誤致他人
      受損害，該他人應對延續原業務而更名之大里地政事務所請求賠償，尚非無據
      。
（三）又依國家賠償法第九條第三項規定：前二項賠償義務機關經裁撤或改組者，以
      承受其義務之機關為賠償義務機關。惟查：霧峰地政事務所僅係更名為大里地
      政事務所，及撥部分業務由新成立之太平地政事務所辦理而已，其機關並未裁
      撤或改組，上訴人自不承受其賠償義務。最高法院割裂依嗣後訂立之行政程序
      法，以有事件之管轄權，即認應負賠償責任云云，尚有商榷之餘地。被上訴人
      原以霧峰地政事務所為起訴之對象，係屬正辦，嗣變更起訴對象，請求上訴人
      賠償其損害，其請求賠償義務之機關有誤。原審判決上訴人敗訴，不無可議，
      應由　鈞院判決廢棄原判決，改判駁回被上訴人在第一審之訴。
三、證據：援用原審所提之證據。
乙、被上訴人方面：
一、聲明：求為判決駁回上訴。
二、陳述：除與原判決相同者，茲引用之外，補稱：
（一）緣被上訴人於八十四年間經由原審法院拍賣程序拍定取得坐落台中縣太平市○
　　　○段五九七建號面積二三四一‧六二平方公尺，應有部分一萬分之五九○○之
　　　建物（下稱系爭建物），並於八十四年九月四日辦理登記完畢。被上訴人於取
　　　得系爭建物後，清查發現共有人持分核計為一○○○○分之一○三四一，亦即
　　　超過一萬分之三四一之不合理情事，上情並經霧峰地政事務所以八十五霧地一
　　　字第一六五三五號函覆略謂：因前所有權人陳維國於六十九年七月間辦理所有
　　　權持分移轉時，其原有持分為一萬分之五○○五，惟契約書誤植為壹萬分之五
　　　三四六（超出一萬分之三四一），移轉後剩餘額應為一萬分之四三一三，亦誤
　　　載為一萬分之四六五四，幾經買賣移轉持分，均未發現錯誤，致被上訴人之前
　　　手台頂實業有限公司（下簡稱台頂公司）之權利範圍僅為一萬分之五五五九，
　　　竟登記為一萬分之五九○○亦屬錯誤，實僅為一萬分之五五五九，並應辦理更
　　　正云云。然按依土地法所為之登記，有絕對之效力，土地法第四十三條定有明
　　　文，其用以保護信賴登記之第三人；又因登記錯誤、遺漏或虛偽致受損害者，
　　　由該地政機關負損害賠償責任，而登記錯誤或遺漏係指登記之事項與登記原因
　　　證明文件所載之內容不符而言，土地法第六十八條、土地登記規則第十二條均
　　　有明文。另登記機關接收申請登記案件後，應即依法審查，申請登記案件，經
　　　審查證明無誤者，應即登載於登記簿，土地登記規則第四十七條亦有明文。查
　　　本件登記之錯誤，乃由於前所有權人陳維國辦理所有權持分移轉時，買賣契約
　　　書誤載移轉前之原有持分為一萬分之五四三六，惟此契約書內持分之記載既明
　　　顯與登記簿及其所有權狀權利範圍之記載不符，且錯誤顯可易見，詎上訴人機
　　　關之登記審查人員於審查時竟未善盡審查之責發現錯誤，並命申請人更正辦理
　　　，仍據以錯誤之申請文件辦理登記，致而登記錯誤，此情亦為上訴人自承在案
　　　，嗣幾經移轉多手，亦未發現持分錯誤，其肇因於上訴人所屬登記人員未善盡
　　　職守之過失至灼。本件被上訴人因信賴上訴人機關所為之土地登記，經於八十
　　　四年六月二十八日向台灣台中地方法院（下簡稱台中地院）以新台幣（下同）
　　　陸仟陸佰捌拾玖萬零壹元拍定取得前開建物之應有部分萬分之五九○○，自屬
　　　信賴登記之善意第三人，因上訴人機關之錯誤登記，致被上訴人實際取得之應
　　　有部分僅萬分之五五五九，顯減少萬分之三四一，則以拍定金額計算，被上訴
　　　人因上訴人機關之錯誤登記而逾付參佰捌拾陸萬陸仟零壹拾伍元，上訴人自應
　　　依土地法第六十八條之規定賠償被上訴人之損害。
（二）按「前二項賠償義務機關經裁撤或改組者，以承受其業務之機關為賠償義務機
      關。無承受其業務之機關者，以其上級機關為賠償義務機關。」國家賠償法第
      九條第三項定有明文。次按「國家賠償法第九條第三項所謂賠償義務機關經改
      組者，應包括各級政府因業務量之增加而成立新機關，並重新劃分轄區業務之
      情形在內。本件系爭土地原屬新興地政事務所之轄區，嗣於七十八年三民地政
      事務所奉准成立後，即屬歸其管轄，自屬該機關之改組。呂金田等三人以承受
      其業務之三民地政事務所為賠償義務機關，提起本件訴訟，並無不合。」最高
      法院八十四年度台上字第二三三六號判決，揭示甚明。經查本件原霧峰地政事
      務所原轄台中縣霧峰鄉、大里鄉、太平鄉之地政事務，嗣自八十六年十一月十
      日起分別分設太平地政事務所，轄太平鄉地政事務，大里地政事務所轄大里鄉
      、霧峰鄉地政事務，顯係原霧峰地政事務所因業務量之增加而成立新機關（即
      太平地政事務所），並重新劃分轄區業務之情形，故參諸上開最高法院判決意
      旨所示，此一情形即屬國家賠償法第九條所謂機關「改組」之情形，進而依上
      開國家賠償法第九條及最高法院判決所揭，應由承受其業務之機關為賠償義務
      機關，就本件而言系爭土地乃坐落於太平市（原太平鄉改制），即屬太平地政
      事務所所管轄範圍內，故本件太平地政事務所既承接原霧峰地政事務所有關太
      平鄉之地政業務，自應由上訴人太平地政事務所為賠償義務機關，灼然至明。
      再者土地法第六十八條規定乃為國家賠償法之特別規定（此參諸最高法院八十
      一年度台上字第一五二八號判決意旨所示），兩者賠償義務人均為政府機關，
      是無論直接適用國家賠償法第九條規定，或參酌該條所揭示之「賠償義務機關
      經裁撤或改組者，以承受其業務之機關為賠償義務機關」之法理，亦應為如上
      之認定。次「按行政程序法第十一條第一項、第五項規定：「行政機關之管轄
      權，依其組織法規或其他行政法規定之。」、「管轄權非依法規不得設定或變
      更。」同法第十八條並規定：「行政機關因法規或事實之變更而喪失管轄權時
　　　，應將案件移送有管轄權之機關．．．」故由上開行政程序法之規定即知行政
　　　機關管轄權之變更或移轉，不僅只業務掌理範圍之轉移，即便是原機關就該等
　　　移轉事務有關之權利義務事項，亦同由受移轉之機關承受辦理。
（三）按「不動產登記關係人民權益甚鉅，地政機關辦理土地登記業務之人員為不動
      產之登記時，應盡善良管理人之注意義務，自應本於專業知識及技術，盡其職
      務上相當之注意義務，據以審查不動產登記申請之文件是否真實，而為准否登
      記之處分。又內政部七十二年一月十四日台內字第一二三○五五號函示『地政
      事務所接收登記案件時，應確實核對所附權利書狀、印鑑證明或身分證明等有
      關文件。發現上述文件有瑕疵時，應調閱原案比對或與原核發機關聯繫查證。
      」、「上訴人之承辦人員於鄧○以買賣為原因聲請辦理系爭土地之所有權移轉
      登記與蘇○章時，查對土地登記簿謄本上之記載即可知悉系爭土地之所有權人
      已非鄧○，而不應許可移轉登記，竟未善盡審查之責任，而為准許，其有疏失
      至為明顯。按土地法第六十八條所定之登記錯誤，不限於登記之事項與登記原
      因證明文件所載之內容不符，尚包括其他登記錯誤之情形。上開移轉登記與真
      實之權利狀況不符，自有錯誤，即有土地法第六十八條第一項規定之適用。」
      最高法院分別著有九十年度台上字第一三七二等號判決，足資參循。
  １、查本件訴外人陳維國於本件六十九年七月二日（收件時間）移轉系爭建物於張
      昔霞等八人時，業已經附上系爭建物之建物權狀，此有卷內登記聲請書可稽。
      而系爭建物於陳維國前一次移轉部分持分（即一萬分三二）登記予林胡水時
      ，於登記簿謄本上「交付人交付後之剩餘額」欄中載為「持分壹萬分之伍零零
      伍」，亦有系爭建物登記謄本可憑，衡情足以證明當時訴外人陳維國於六十九
      年七月二日將系爭建物部分持分移轉登記予張昔霞等八人時，而依上開登記簿
      謄本所載，應可得知陳維國於系爭移轉登記時所附建物權狀所載之持分確為「
      壹萬分之伍零零伍」無誤。
  ２、是參以上開最高法院判決意旨，土地法第六十八條所定之登記錯誤，不限於登
      記之事項與登記原因證明文件所載之內容不符，尚包括其他登記錯誤之情形。
      上開移轉登記與真實之權利狀況不符，自有錯誤，即有土地法第六十八條第一
      項規定之適用，上訴人所屬承辦人於系爭移轉登記時，確實未能詳以核對所附
      之證明文件（即所附建物權狀）或查閱其所掌管之登記簿謄本即可知悉訴外人
      陳維國就系爭建物應有部分之記載係錯誤不實，而應令其補正，如未補正即應
      駁回其申請，竟未善盡審查之責任，而為准許，其有疏失至為明顯。
三、證據：援用原審所提之證據。
    理      由
一、本件被上訴人主張：伊於八十四年間經台中地院公開拍賣取得坐落台中縣太平巿
    宜欣段建號五九七號建物面積二三四二‧六二平方公尺，應有部分一萬分之五九
    ○○，並於八十四年九月四日辦理登記完畢，嗣發現該建物共有人權利應有部分
    合計超過一萬分之三四一，據霧峰地政事務所函稱係因前所有權人陳維國於六十
    九年七月間辦理所有權移轉時，其應有部分原為一萬分之五○○五，契約書誤植
    為一萬分之五三四六（超出一萬分之三四一），移轉後剩餘額應為一萬分之四三
    一三，誤載為一萬分之四六五四，幾經買賣移轉，均未發現錯誤，致伊之前手台
    頂公司之權利範圍僅為一萬分之五五五九，竟登記為一萬分之五九○○，伊向台
    中地院拍定取得之應有部分一萬分之五九○○亦屬錯誤，實為一萬分之五五五九
    ，應辦理更正記。本件登記之錯誤，乃肇因於霧峰地政事務所登記人員未善盡職
    守之過失，伊因信賴地政機關所為登記，於八十四年六月二十八日向台中地院以
    六千六百八十九萬零一元拍定取得該建物應有部分一萬分之五九○○，因地政機
    關之錯誤登記，致伊實際取得之應有部分僅一萬分之五五五九，減少一萬分之三
    四一，則以拍定金額計算，伊因錯誤登記溢付三百九十六萬六千零一十五元而受
    有損害等情，爰依土地法第六十八條之規定，求為命霧峰地政事務所如數賠償，
    並加付自八十六年五月一日起算之法定遲延利息之判決。惟於訴訟中，霧峰地政
    事務所轄區自八十六年十一月十日奉令改制生效為大里地政事務所、太平地政事
    務所，本件系爭標的物坐落太平巿，屬太平地政事務所即上訴人管轄，被上訴人
    於第一審聲明將被告變更為上訴人。
二、上訴人則以：霧峰地政事務所更名為大里地政事務所，原法人人格並未消滅，登
    記錯誤者為霧峰地政事務所，若應負賠償責任，應由大里地政事務所承受負責，
    上訴人係屬新成立另一獨立法人，自不應負賠償之責。又本件登記錯誤係陳維國
    於六十九年七月二日申辦移轉登記所出具之文件誤植所致，霧峰地政事務所依照
    其出具之文件為登記，雖未核對建物登記簿及聲請登記人之權狀有疏失，但土地
    法第六十八條僅規定地政機關登記與登記證明文件所載內容是否相符，地政機關
    有無疏失並非所問。況且該登記錯誤發生於六十九年，距八十四年上訴人承受該
    建物已逾十五年，二者尚難謂有相當之因果關係，其所受之損害，應認係被上訴
    人相信法院之拍賣公告，並非信賴地政機關登記所致。又該建物雖為持分共有之
    狀態，但使用現況各自獨立，位置劃分確立固定「攤位」式之產權，台頂公司購
    得前揭錯誤之所有權，其產權（攤位）位置及數量屬固定，且被上訴人於設定抵
    押時，實地勘查建物，為估價貸放金額，嗣承受該建物，考量者為實地勘查之建
    物為何，與應有部分多寡無涉，尚難認被上訴人受有損害。縱認受有損害，於六
    十九年間為錯誤登記，距被上訴人提起本件訴訟，其請求權已罹於十五年時效而
    消滅，且被上訴人以高於市價之承受價格請求賠償，亦屬過高等語，資為抗辯。
三、本件被上訴人主張其於八十四年六月廿八日以六千六百八十九萬零一元向台中地
    院拍賣取得台中縣太平巿宜欣段四號地上建號五九七號面積二三四二點六二平方
　　公尺，應有部分一萬分之五九○○之不動產，惟上訴人前身之霧峰地政事務所
　　於八十五年十一月十四日以八十五霧地一字第一六五三五號函稱因前所有權人陳
　　維國於六十九年七月間辦理所有權持分移轉時，其原有持分為一萬分之五○○五
　　，惟契約書誤植為一萬分之五三四六（超出一萬分之三四一），移轉後剩餘額應
　　為一萬分之四三一三，亦誤載為一萬分之四六五四，幾經買賣移轉持分，均未發
　　現錯誤，致被上訴人前手台頂公司之權利範圍僅為一萬分之五五五九，竟登記為
　　一萬分之五九○○，被上訴人拍定取得之應有部分一萬分之五九○○亦屬錯誤，
　　實僅一萬分之五五五九，致被上訴人實際取得之應有部分僅為一萬分之五五五九
　　，減少一萬分之三四一等情，業據提出不動產權利移轉證書、建物登記簿謄本、
　　霧峰地政事務所函、聯邦商業銀行台中分行函、賠償請求書、送達回執、霧峰地
　　政事務所拒絕賠償函等件均影本為證，且為上訴人所不爭，堪信為真實。
四、上訴人雖以原霧峰地政事務所自八十六年十一月十日起分設太平地政事務所後，
    已更名為大里地政事務所，原法人人格並未消滅，故本件適格之當事人應為大里
    地政事務所而非上訴人云云置辯。按「前二項賠償義務機關經裁撤或改組者，以
    承受其業務之機關為賠償義務機關。無承受其業務之機關者，以其上級機關為賠
    償義務機關。」國家賠償法第九條第三項，定有明文。次按「國家賠償法第九條
    第三項所謂賠償義務機關經改組者，應包括各級政府因業務量之增加而成立新機
    關，並重新劃分轄區業務之情形在內。本件系爭土地原屬新興地政事務所之轄區
    ，嗣於七十八年三民地政事務所奉准成立後，即屬歸其管轄，自屬該機關之改組
    。呂金田等三人以承受其業務之三民地政事務所為賠償義務機關，提起本件訴訟
    ，並無不合。」（最高法院八十四年度台上字第二三三六號判決參照）。經查本
    件原霧峰地政事務所原轄台中縣霧峰鄉、大里鄉、太平鄉之地政事務，嗣自八十
    六年十一月十日起分別分設太平地政事務所，轄太平鄉地政事務，大里地政事務
    所轄大里鄉、霧峰鄉地政事務，顯係原霧峰地政事務所因業務量之增加而成立新
    機關（即太平地政事務所），並重新劃分轄區業務之情形，故此一情形參諸上開
    最高法院八十四年度台上字第二三三六號判決意旨所示，即屬國家賠償法第九條
    所謂機關「改組」之情形，進而依上開國家賠償法第九條及最高法院判決所揭，
    應由承受其業務之機關為賠償義務機關，就本件而言，系爭土地乃坐落於太平市
    （原太平鄉改制），即屬太平地政事務所所管轄範圍內，故本件太平鄉地政事務
    既承接原霧峰地政事務所有關太平鄉之地政業務，自應由上訴人太平地政事務所
    為賠償義務機關甚明。再者土地法第六十八條規定乃為國家賠償法之特別規定，
    兩者賠償義務人均為政府機關，是無論直接適用國家賠償法第九條規定，或參酌
    該條所揭示之「賠償義務機關經裁撤或改組者，以承受其業務之機關為賠償義務
    機關」之法理，亦應為如上之認定。次按行政程序法第十一條第一項、第五項規
    定：「行政機關之管轄權，依其組織法規或其他行政法規定之。」、「管轄權非
    依法規不得設定或變更。」同法第十八條並規定：「行政機關因法規或事實之變
　　更而喪失管轄權時，應將案件移送有管轄權之機關．．．」故由上開行政程序法
　　之規定即知行政機關管轄權之變更或移轉，不僅只業務掌理範圍之轉移，即便是
　　原機關就該等移轉事務有關之權利義務事項，亦同由受移轉之機關承受辦理。上
　　訴人謂本件六十九年間霧峰地政事務所如有登記錯誤致他人受有損害，該他人應
　　對延續原業務更名之大里地政事務所請求賠償，不得向太平地政事務所即上訴人
　　請求賠償，且不能割裂適用行政程序法之規定云云，即無可採。
五、再查台中地院八十三年度執字第六七八六號強制執行事件，拍賣債務人台頂公司
    所有如一審判決附表(一)所示坐落台中縣太平巿宜欣段四號建地面積二四七四平方
　　公尺應有部分一萬分之九○五三，及其地上建號五九○、五九一、五九二、五九
　　八、五九七號增建部分等建物，係土地與各個建物分別定最低拍賣價格競標拍賣
　　，且系爭建號五九七號坐落台中縣太平巿宜欣段四號土地上門牌台中縣太平巿中
　　山路三段五十一號本國式鋼筋混凝土造四層樓房第一層店舖面積二三四二點六二
　　平方公尺，係拍賣其抽象之應有部分一萬分之五九○○，而非特定位置、面積之
　　店舖，此有拍賣公告之記載可證，並有被上訴人取得之不動產權利移轉證書可憑
　　，被上訴人就系爭建物應有部分一萬分之五九○○，以六千六百八十九萬零一元
　　標得，此亦有標單附於拍賣筆錄可按。證人張惠雯於原審雖到庭供稱被上訴人貸
　　款與債務人台頂公司，就債務人所提供之抵押物、土地及建物是合併計算所有樓
　　層以平均數計算。惟貸款與土地建物之拍賣究屬兩回事。本件系爭建物與其基地
　　係分別定最低拍賣價格拍賣，已如前述，系爭建物被上訴人以六千六百八十九萬
　　零一元拍定取得其應有部分一萬分之五九○○，被上訴人依土地法第六十八條第
　　二項規定以拍定受損害時為準，按拍定金額比例計算其標得系爭建物減少應有部
　　分一萬分之三四一之價值為三百八十六萬六千零十五元，參諸財團法人中華民國
　　企業技術鑑定委員會就相關土地之鑑定結果，尚屬允當。至上訴人抗辯被上訴人
　　請求權已罹於五年時效而消滅云云，惟查地政機關辦理登記錯誤，係行政行為之
　　失當，土地法第六十八條所定賠償責任亦以行為之失當為其要件，與民法上不法
　　侵害他人權利之行為有間，土地法既未特別規定其時效，自應適用一般規定之十
　　五年時效，而無民法第一百九十七條之適用。被上訴人係於八十四年間拍賣取得
　　系爭建物，且至八十五年十一月間始確知登記錯誤受有損害，有前述霧峰地政事
　　務所八十五年十一月十四日八十五霧地一字第一六五三五號函影本一件附卷可查
　　，是上訴人所辯請求權罹於時效云云，為無可採。
六、上訴人雖辯稱本件登記錯誤係訴外人陳維國於六十九年七月二日申辦移轉登記所
    出具之文件誤植所致，與土地法第六十八條之規定請求損害賠償要件不符云云，
    惟按土地法第六十八條所定之登記錯誤，不限於登記之事項與登記原因證明文件
    所載之內容不符，尚包括其他登記錯誤之情形。倘移轉登記與真實之權利狀況不
    符，自有錯誤，即有土地法第六十八條第一項規定之適用。查本件訴外人陳維國
    於本件六十九年七月二日（收件時間）移轉系爭建物於張昔霞等八人時，業已經
    附上系爭建物之建物權狀，此有卷內登記聲請書可稽。而系爭建物於陳維國前一
    次移轉部分持分（即一萬分三二）登記予林胡水時，於登記簿謄本上「交付人
    交付後之剩餘額」欄中載為「持分壹萬分之伍零零伍」，亦有系爭建物登記謄本
    可憑（見一審卷第一六二頁），衡情足以證明當時訴外人陳維國於六十九年七月
    二日將系爭建物部分持分移轉登記予張昔霞等八人時，而依上開地籍謄本所載，
    應可得知陳維國於系爭移轉登記時所附建物權狀所載之持分確為「壹萬分之伍零
    零伍」無誤。是土地法第六十八條所定之登記錯誤，不限於登記之事項與登記原
    因證明文件所載之內容不符，尚包括其他登記錯誤之情形。上開移轉登記與真實
    之權利狀況不符，自有錯誤，即有土地法第六十八條第一項規定之適用。
七、末按土地法第四十三條規定，登記有絕對效力，係為保護第三人起見，將登記事
    項賦予絕對真實之公信力，故第三人信賴登記而取得不動產權利時，不因登記原
    因之無效或撤銷，而被追奪（參見司法院院字第一九一九號解釋意旨）。又土地
    法第六十八條明定，因登記錯誤，致受損害者，由該地政機關負損害賠償責任。
　　本件被上訴人標得之系爭建物應有部分載明並登記為一萬分之五九○○，但實際
　　應有部分為一萬分之五五五九，起因於前所有權人陳維國於六十九年七月二日向
　　霧峰地政事務所申辦所有權應有部分買賣移轉登記時，其應有部分僅為一萬分之
　　五○○五而於登載聲請書誤載為一萬分之五三四六，逾載一萬分之三四一，致被
　　上訴人標得系爭建物，其應有部分少了一萬分之三四一，上訴人亦承認其審查人
　　員不察，疏忽而予登記發給所有權狀。然查陳維國之後數度轉手至被上訴人前手
　　台頂公司，台頂公司因信賴登記取得系爭建物應有部分一萬分之五九○○，自係
　　善意第三人，被上訴人對之無損害賠償請求權。而陳維國之申辦系爭建物所有權
　　應有部分移轉時，其登記聲請書，將其應有部分一萬分之五○○五，誤載為一萬
　　分之五三四六（超出一萬分之三四一），上訴人所屬地政人員應本其專業知識，
　　盡其職務上之相當注意，予以審核，竟然予以照登，其行為顯然疏忽，是上訴人
　　機關對其所屬登記人員執行登記職務時，因登記錯誤，為有過失，自應負損害賠
　　償責任。而陳維國係受害人被上訴人前手，被上訴人係善意第三人無歸責事由，
　　上訴人所為免責之主張與土地法第六十八條第一項但書規定不合，自無可採，是
　　被上訴人以拍定時實際所受之損害三百八十六萬六千零十五元（計算式：66,890
　　,001×341/5,900＝3,866,015）向上訴人請求賠償，而上訴人機關拒絕賠償，被
　　上訴人提起本訴請求上訴人賠償三百八十六萬六千零十五元及自賠償請求書送達
　　上訴人翌日（即八十六年五月一日）起至清償日止按年息百分之五計算之法定遲
　　延利息，洵屬正當，應予准許。
八、綜上所述，本件被上訴人主張伊因信賴登記，因登記機關之上訴人所為錯誤登記
    致受有損害為可採，上訴人所辯均為無可取。依土地法第六十八條、七十一條規
    定，被上訴人自得請求上訴人賠償其損害。從而，被上訴人本於土地法第六十八
　　條、七十一條規定，請求上訴人給付被上訴人三百八十六萬六千零十五元及自賠
　　償請求書送達上訴人翌日即八十六年五月一日起至清償日止，按年息百分之五計
　　算之利息，為有理由，應予准許。是則原審判命上訴人如數給付，並以供擔保為
　　條件之假執行及免為假執行宣告，於法並無不合。上訴意旨指摘原判決不當，求
　　予廢棄改判，為無理由，應予駁回其上訴。
九、兩造其餘攻擊防禦方法，與本件判決之結果無關，均不另論究，附此敘明。
十、據上論結，本件上訴為無理由，依民事訴訟法第四百四十九條第一項、第七十八
    條，判決如主文。
中　　　華　　　民　　　國　　九十三　　年　　　四　　　月　　　七　　　日
~B1民事第一庭審判長法　官　林陳松
~B2　　　　　　　　法　官　鄭金龍
~B3　　　　　　　　法　官　王重吉
右為正本係照原本作成。
如對本判決上訴，須於收受判決送達後二十日內向本院提出上訴書狀，其未表明上訴
理由者，應於提出上訴後二十日內向本院提出上訴理由書(須按他造人數附具繕本)。
上訴時應提出委任律師或具有律師資格之人之委任狀；委任有律師資格者，另應附具
律師及格證書及釋明委任人與受任人有民事訴訟法第四百六十六條之一第一項但書或
第二項（詳附註）所定關係之釋明文書影本。
~B　　　　　　　　書記官　顏子良
中　　　華　　　民　　　國　　九十三　　年　　　四　　　月　　　九　　　日
附註：
民事訴訟法第四百六十六條之一（第一項、第二項）
對於第二審判決上訴，上訴人應委任律師為訴訟代理人。但上訴人或其法定代理人具
有律師資格者，不在此限。
上訴人之配偶、三親等內之血親、二親等內之姻親，或上訴人為法人、中央或地方機
關時，其所屬專任人員具有律師資格並經法院認為適當者，亦得為第三審訴訟代理人
。
                                                                        Ｂ
